【裁判字號】    98,易,444
【裁判日期】    980305
【裁判案由】    重利
【裁判全文】
臺灣臺中地方法院刑事判決               98年度易字第444號
公  訴  人  臺灣臺中地方法院檢察署檢察官
被      告  甲○○
上列被告因重利案件，經檢察官提起公訴（97年度偵字第20817號）
，本院判決如下：
    主    文
甲○○共同乘他人急迫、輕率或無經驗貸以金錢，而取得與原本
顯不相當之重利，處有期徒刑參月，如易科罰金，以新台幣壹仟
元折算壹日。
    犯罪事實
一、甲○○明知真實姓名年籍不詳綽號「小林」之成年男子係經
    營地下錢莊為金錢貸放業務之人，竟於民國（下同）九十七
    年五月十三日與綽號「小林」之成年男子在台中市○○路上
    之肯德基炸雞店內，乘乙○○需款恐急之際而貸以金錢新台
    幣（下同）二十萬元，並約明十天為一期，一期利息為三萬
    元，由甲○○負責收取本息，嗣甲○○多次向乙○○催討利
    息，乙○○因未能籌足約定給付之款項，乃於九十七年六月
    十日先給付部分之利息一萬元，甲○○與綽號「小林」之人
    因而取得與原本顯不相當之重利。
二、案經台中市警察局第二分局移送臺灣臺中地方法院檢察署檢
    察官偵查起訴。
    理    由
一、按刑事訴訟法第一百五十九條之二之規定，被告以外之人（
    含共同被告、共犯、證人、鑑定人、被害人等）於檢察事務
    官、司法警察官或司法警察調查中所為之陳述，與審判中不
    符時，其先前之陳述具有較可信之特別情況，且為證明犯罪
    事實存否所必要者，得為證據。故被告以外之人於審判中之
    陳述與其先前在檢察事務官、司法警察官或司法警察調查中
    所為陳述不符時，其先前陳述必須具備特別可信性及必要性
    兩項要件，始得作為證據。而所稱「具有較可信之特別情況
    」係屬於證據能力之要件，法院應比較其前後陳述時之外在
    環境及情況，以判斷何者較為可信，最高法院九十四年度台
    上字第六００四號刑事判決要旨可資參照。查本案證人乙○
    ○於警詢、偵訊及本院審理時就本案利息之給付方式為先後
    不同之陳述，惟警詢中之證述距案發日較近，記憶理當較為
    深刻，不致因時隔日久而遺忘案情，發生認知或記憶錯誤之
    可能性較低；且於報案後即進行詢問，其亦不及詳細權衡利
    益得失，較無可能出於迴護動機而虛捏不實證詞。是由證人
    乙○○於警詢、偵訊及本院審理筆錄製作當時之外在客觀環
    境比較，本院認應以其於警詢筆錄中所供關於利息之給付方
    式，較具特別可信性，且為證明犯罪存否所必要，就先後陳
    述中關於利息之給付方式不符部分，證人乙○○之警詢筆錄
    應可依刑事訴訟法第一百五十九條之二之傳聞證據例外規定
    ，認為具有證據能力。
二、訊據被告坦承知悉綽號「小林」之人為貸放重利之人，並為
    「小林」收取與原本顯不相當之重利等情，惟矢口否認本件
    有收取與原本顯不相當之重利，辯稱：伊在九十七年五月底
    到乙○○家收取利息時並不知道要向乙○○追討之利息金額
    究為多少，後來伊與乙○○談好只要收取一個月一萬元之利
    息，乙○○在九十七年六月十日付一萬元，就算是二個月之
    利息云云，經查：被害人乙○○於警訊、偵訊及本院審理時
    均證稱伊向被告等人借款二十萬元，利息為十天一期，一期
    三萬元，故開立面額二十三萬元之本票等語，而被告亦自承
    渠等持有被害人乙○○所開立之本票面額為二十三萬元，堪
    信被告等人與被害人約明之利息係十天付一期利息，每期利
    息為三萬元，況被告於乙○○借貸時在現場，業據證人乙○
    ○到庭結證明確，則被告對於其於九十七年五月底應收取利
    息三萬元乙節應知之甚明，上開所辯顯係事後卸責之詞，不
    足採信，再查證人乙○○於本院審理時固證稱伊於九十七年
    六月十日交付一萬元之利息時，有和被告約明算二個月的利
    息云云，惟於警訊中證稱：「因付不出利息，所以我在九十
    七年六月十日才先付新台幣一萬元之利息給地下錢莊」等語
    （見警卷第九頁），而證人乙○○係因利息之支付問題與被
    告發生爭執始於九十七年八月三日提出重利、恐嚇之告訴，
    有警訊筆錄一份在卷可憑，斷無可能於九十七年六月間即達
    成願意以一萬元抵充二個月之利息之理，本院認上開證人證
    詞不符之部分，以證人於警訊中所述為可採（證據能力之論
    述詳前），被告上開所辯顯係卸責之詞，不足採信，本案事
    證明確，被告犯行洵堪認定。
三、核被告所為係犯刑法第三百四十四條之重利罪。被告與綽號
    「小林」之成年男子就上開犯行有犯意聯絡與行為分擔，應
    論以共同正犯。爰審酌被告曾因著作權法案件經判處緩刑之
    前科紀錄，已緩刑期滿，本件經營地下錢莊之規模、貸款之
    金錢及利息多寡、犯後之態度及已與被害人達成和解（有和
    解書一份在卷可憑）等一切情狀，認公訴人具體求刑有期徒
    刑十月，應屬過重，爰量處如主文所示之刑並諭知易科罰金
    之折算標準。
據上論斷，應依刑事訴訟法第二百九十九條第一項前段，刑法第
二十八條、第三百四十四條、第四十一條第一項前段，刑法施行
法第一之一條第一項、第二項前段，判決如主文。
本案經檢察官丙○○到庭執行職務。
中    華    民    國    98    年    3    月    5     日
                  刑事第四庭    法  官  陳如玲
以上正本證明與原本無異。
如不服本判決應於收受判決後10日內向本院提出上訴書狀，並應
敘述具體理由；其未敘述上訴理由者，應於上訴期間屆滿後20日
內向本院補提理由書（均須按他造當事人之人數附繕本）「切勿
逕送上級法院」。
                                書記官  童淑芬
中    華    民    國    98    年    3    月    5     日
附錄論罪科刑法條
中華民國刑法第344條
（重利罪）
乘他人急迫、輕率或無經驗貸以金錢或其他物品，而取得與原本
顯不相當
之重利者，處 1 年以下有期徒刑、拘役或科或併科 1 千元以下
罰金。


司法院資訊處製作；財團法人民間司法改革基金會備份。
